【裁判字號】    99,聲判,116
【裁判日期】    991216
【裁判案由】    聲請交付審判
【裁判全文】
臺灣高雄地方法院刑事裁定             99年度聲判字第116號
聲  請  人  林壽全
代  理  人  黃振銘律師
被      告  黃蘭
            劉德富
上列聲請人因告訴被告詐欺等案件，不服台灣高等法院高雄分院
檢察署檢察長駁回再議之處分（99年度上聲議字第2046號），聲
請交付審判，本院裁定如下：
    主  文
聲請駁回。
    理  由
一、按告訴人不服上級法院檢察署檢察長或檢察總長認再議為無
    理由而駁回之處分者，得於接受處分書後10日內委任律師提
    出理由狀，向該管第一審法院聲請交付審判。法院認為交付
    審判之聲請不合法或無理由者，應駁回之。刑事訴訟法第25
    8 條之1 、第258 條之3 第2 項前段，分別定有明文。查本
    件聲請人以被告涉犯詐欺等罪，向臺灣高雄地方法院檢察署
    檢察官提出告訴，經該檢察署檢察官為不起訴處分（99年度
    偵緝字第1821號、99年度偵緝字第2161號）後，聲請人不服
    ，聲請再議亦經台灣高等法院高雄分院檢察署檢察長以再議
    為無理由而駁回再議（99年度上聲議字第2046號）。嗣聲請
    人於民國99年11月16日收受該處分書後，乃委任律師為代理
    人，於法定期間即99年11月25日具狀向本院聲請交付審判等
    情，業據本院依職權調取上開案卷核閱屬實，合先敘明。
二、聲請交付審判意旨略以：(一)被告劉德富係系爭支票使用人，
    不可能全交由其妻即證人魏玉芬使用而毫不知情；且證人魏
    玉芬既證稱：「票不能使用被退票他（指被告劉德富）才知
    道」等語，則被告劉德富之支票帳戶於97年7 月3 日即因存
    款不足而遭列拒絕往來戶時，被告劉德富即負有禁止證人魏
    玉芬以其名義簽發支票之義務，其竟仍任由證人魏玉芬於97
    年7 月7 日至8 月22日以其名義簽發12張支票，交由被告黃
    蘭作為擔保其向聲請人之借款，致聲請人陷於錯誤而借款
    予被告黃蘭，是被告劉德富應成立不作為詐欺罪。(二)被告
    黃蘭於97年間向聲請人小額借款係有借有還，嗣於本件借
    款時則隱匿其已無資力且四處告貸之實情，且其交付予聲請
    人作為擔保之上揭支票係已於97年7 月3 日即遭列為拒絕往
    來戶之票據，是被告黃蘭應成立詐欺罪云云。
三、按刑事訴訟法第258 條之1 規定聲請人得向法院聲請交付審
    判，核其立法意旨，係法律對於檢察官不起訴或緩起訴裁量
    權制衡之外部監督機制，此時，法院之職責僅在就檢察官所
    為不起訴或緩起訴之處分是否正確加以審查，藉以防止檢察
    機關濫權。依此立法精神，同法第258 條之3 第3 項規定：
    「法院就交付審判之聲請為裁定前，得為必要之調查。」，
    其所謂「得為必要之調查」，係指調查證據之範圍應以偵查
    中曾顯現者為限，不可就新提出之證據再為調查，亦不可蒐
    集偵查卷宗以外之證據，否則將與刑事訴訟法第260 條之再
    行起訴規定混淆不清（臺灣高等法院91年4 月25日刑庭會議
    法律問題研討意見參照）。又法院於審查交付審判之聲請有
    無理由時，除認為聲請人所指摘不利被告之事證未經檢察機
    關詳為調查或斟酌，或不起訴處分書所載理由違背經驗法則
    、論理法則或其他證據法則者外，不宜率予交付審判（法院
    辦理刑事訴訟案件應行注意事項第134 項參照）。至上開所
    謂聲請人所指摘不利被告之事證未經檢察機關詳為調查，係
    指聲請人所提出請求調查之證據，檢察官未予調查，且若經
    調查，即足以動搖原偵查檢察官事實之認定及處分之決定，
    倘調查結果，尚不足以動搖原事實之認定及處分之決定者，
    仍不能率予交付審判。次按犯罪事實應依證據認定之，無證
    據不得認定犯罪事實，刑事訴訟法第154 條第2 項定有明文
    。又事實之認定，應憑證據，如未能發現相當證據，或證據
    不足以證明，自不能以推測或擬制之方法，以為裁判基礎。
    而認定不利於被告之事實，須依積極證據茍積極證據不足為
    不利於被告事實之認定時，即應為有利於被告之認定，有最
    高法院40年台上字第86號、30年上字第816 號判例意旨可資
    參照。經查：
  (一)聲請人略以：被告劉德富係系爭支票使用人，不可能全交由
    其妻即證人魏玉芬使用而毫不知情；且證人魏玉芬既證稱：
    「票不能使用被退票他（指被告劉德富）才知道」等語，則
    被告劉德富之支票帳戶於97年7 月3 日即因存款不足而遭列
    拒絕往來戶時，被告劉德富即負有禁止證人魏玉芬以其名義
    簽發支票之義務，其竟仍任由證人魏玉芬於97年7 月7 日至
    8 月22日以其名義簽發12張支票，交由被告黃蘭作為擔保
    其向聲請人之借款，致聲請人陷於錯誤而借款予被告黃蘭
    ，是被告劉德富應成立不作為詐欺罪云云，為其聲請交付審
    判理由。惟查：聲請人上揭指述，業經原檢察官認定：「質
    之告訴人林壽全於偵查中自承：黃蘭向我洽談借款事宜時
    ，劉德富並未出面，是跳票之後，我才找到劉德富等語，則
    被告劉德富既未參與本件借款過程，其是否與黃蘭間具有
    犯意聯絡及行為分擔，是否有何施用詐術致告訴人陷於錯誤
    之情形，已非無疑。又質之證人即劉德富之妻魏玉芬於偵查
    中證稱：『因為我們是夫妻，家裡的帳都是我在管理』、『
    （你開立這12張支票給黃蘭，劉德富是否知情？）不知道
    ，我在事前及事後都沒有告訴他，直到票不能使用被退票，
    他才知道』、『我認為劉德富是無辜的，他從頭到尾都不知
    情』等語，核與被告劉德富前開所辯相符，是其所辯尚非無
    稽，應堪採信，尚難僅因黃蘭用以供作擔保向告訴人借款
    之其中12紙支票係以被告名義所簽發，遽以刑法詐欺取財罪
    責相繩。」等語（見99年度偵緝字第1821號、99年度偵緝字
    第2161號不起訴處分書）。嗣聲請人提起再議後，台灣高等
    法院高雄分院檢察署略以：「被告劉德富名義之支票確係由
    其妻魏玉芬全權處理，並簽發出借予黃蘭使用，劉德富並
    不知情等情，業據證人魏玉芬於原偵查中證述明確，再參諸
    聲請人於原偵查中亦陳稱：劉德富並未出面向其借錢等語，
    及黃蘭供稱：不認識劉德富，支票是向劉德富太太借的等
    語以觀，顯然本件被告劉德富僅係支票名義人，並未親持或
    簽發列為拒絕往來戶之支票對聲請人施用何種詐術，或自聲
    請人處詐得任何錢財，是聲請人再議意旨復指劉德富與黃
    蘭為共犯，尚有誤解。」等語（見99年度上聲議字第2046
    號處分書），認原檢察官所為不起訴處分之理由，並無不合
    。聲請人雖執前揭情詞為其聲請理由，惟卷內並無證據可資
    證明被告劉德富有何參與聲請人與被告黃蘭之借款過程，
    且無證據可證被告劉德富有何參與魏玉芬與被告黃蘭之交
    付支票過程，亦無證據可佐被告劉德富知悉其提供予魏玉芬
    使用之上揭支票帳戶已遭列為拒絕往來戶，而仍任由魏玉芬
    以其名義簽發並交由被告黃蘭作為擔保其向聲請人之借款
    使用，自不能推測被告劉德富有明知其名義之支票帳戶已遭
    列為拒絕往來戶而仍任由魏玉芬以其名義簽發支票並交由被
    告黃蘭作為其向聲請人借款之擔保。至聲請人雖以證人魏
    玉芬於偵查中證稱：「票不能使用被退票他（指被告劉德富
    ）才知道」等語，推論：被告劉德富明知其支票帳戶於97年
    7 月3 日即因存款不足而遭列拒絕往來戶，仍任由魏玉芬於
    97年7 月7 日至8 月22日以其名義簽發12張支票，交由被告
    黃蘭作為擔保其向聲請人之借款云云，惟證人魏玉芬上揭
    證述之內容實係：「（你開立這12張支票給黃蘭，劉德富
    是否知情？）不知道，我在事前及事後都沒有告知他，直到
    票不能使用被拒絕往來後，他才知道。」等語，可見證人魏
    玉芬於偵查中之上開證稱之真意係被告劉德富於上開12張支
    票提示付款遭拒後始知悉有上開12張支票，而非如聲請人所
    推論之情形。是本件原檢察官已詳查事實，並於不起訴處分
    書詳述其認事用法之理由，而其不起訴處分書所載理由並無
    違背經驗法則、論理法則或其他證據法則之情形，聲請人仍
    執前詞聲請交付審判，顯無理由。
  (二)聲請人又略以：被告黃蘭於97年間向聲請人小額借款係有
    借有還，嗣於本件借款時則隱匿其已無資力且四處告貸之實
    情，且其交付予聲請人作為擔保之上揭支票係已於97年7 月
    3 日即遭列為拒絕往來戶之票據，是被告黃蘭應成立詐欺
    罪云云。惟查：聲請人上揭指述，業經原檢察官認定：「質
    之告訴人林壽全於偵查中自承：『她住我隔壁村，他是賣魚
    給海釣場的業者，跟我太太是同村因而彼此認識，我們認識
    2 、3 年了』、『95年間我們在釣魚場認識，被告說她從事
    魚的買賣，所以我從95年開始就陸續借錢給她，但一開始都
    是幾十萬元，是到97年這次才有比較大的借款』、『因為她
    說用現金跟人家買魚會比較便宜，所以向我調錢，我看被告
    經營魚隻買賣都很穩定，所以才願意借錢給她』、『我利息
    才收一分而已，而且被告後來把生意收掉後就逃跑了，也沒
    有把變賣魚塭的所得來償還借款』等語，足證告訴人之所以
    願意借款予被告，當係考量鄰居情誼、被告歷來信用紀錄、
    還款能力、利息收入與償還風險後，在自由意志下所為之財
    產處分行為，難認被告有施用何種詐術，使告訴人陷於錯誤
    而交付財物之行為可言。而刑法上詐欺罪之立法意旨，係以
    禁止於經濟行為中使用不當之方法取財或得利為規範目的，
    而經濟活動因其行為本質及類型，而於交易領域中各有其特
    性，法律固應保障交易之秩序，惟於具體案例中亦應顧及交
    易雙方為交易行為時，有無具體情事足認其違背正當經濟秩
    序而應予以制裁，否則，經濟行為本身原寓有不同程度之交
    易風險，交易雙方本應自行估量其主、客觀情事及搜集相關
    資訊，以作為判斷之參考。本件被告向告訴人陸續借款次數
    及總額為何，因雙方各執一詞，固難判斷，惟縱認告訴人所
    述屬實，短短5 個月間陸續貸予被告共計821 萬1000元，此
    並非小數目，若非業經審慎評估思量，告訴人豈會輕率為之
    ，顯見告訴人係為圖得利息收入始同意借款，此當屬個人理
    財決定，事涉財務風險管理，客觀上顯非因陷於錯誤而交付
    財物甚明，自難僅因事後被告交予告訴人作為擔保之票據屆
    期未獲兌現，逕予推認被告於借款之初，有何施用詐術行為
    及不法所有意圖，自難遽以詐欺罪責相繩。等語（見99年度
    偵緝字第1821號、99年度偵緝字第2161號不起訴處分書）。
    嗣聲請人提起再議後，台灣高等法院高雄分院檢察署略以：
    「本件被告黃蘭雖曾持被告劉德富及其女陳又菁名義之支
    票向聲請人借款，然綜據聲請人於原偵查中陳稱：『黃蘭
    住我隔壁村，是賣魚給海釣場的業者，跟我太太是同村，95
    年間我們在釣魚場彼此認識，我們認識2 、3 年了，她說她
    從事魚的買賣，所以我從95年開始就陸續借錢給她，但一開
    始都是幾十萬元，是到97年這次才有比較大的借款，因為她
    說用現金跟人家買魚會比較便宜，所以向我調錢，我看被告
    經營魚隻買賣都很穩定，所以才願意借錢給她，我利息才收
    一分而已』及『（問：你既然與黃蘭有2 、3 年金錢來往
    ，是否曾想過跳票的風險？）答：我確實有想過，但黃蘭
    跟我說沒有問題，我經過評估後才答應調現給她』等語，是
    依上所述，就聲請人與黃蘭認識、交往與借錢經過以觀，
    聲請人對黃蘭經營販魚事業，並常需資金週轉一事知之甚
    詳，則黃蘭以經營販魚事業而向聲請人調現週轉已有2 、
    3 年，借貸時復經聲請人評估後同意出借，之前又有借有還
    ，並且支付利息，揆諸首揭說明，即難認黃蘭係施用詐術
    而使聲請人陷於錯誤，核與詐欺取財罪之構成要件自有不符
    。」等語（見99年度上聲議字第2046號處分書），認原檢察
    官所為不起訴處分之理由，並無違誤。聲請人雖執前詞為其
    聲請理由，惟依上揭聲請人所自承及原檢察官所認定之事實
    ，被告黃蘭於本件借款之時，聲請人對於被告黃蘭之還
    款能力，應知之甚詳，且依卷內亦無任何證據可以證明被告
    黃蘭係施用詐術而使聲請人陷於錯誤乙節，自不能推測被
    告黃蘭有何詐欺之犯行。至聲請人雖以：被告黃蘭交付
    予聲請人作為擔保之上揭支票係已於97年7 月3 日即遭列為
    拒絕往來戶之票據云云。然證人魏玉芬於偵查中證稱：「（
    黃蘭取得這12張票有無交付任何代價或提供擔保？）沒有
    ，因為她之前陸續跟我借過票，都有兌現，她約跟我借1 年
    多，之前借的票都有正常兌現…」等語，可見被告黃蘭於
    本件借款無法償還之前，其向魏玉芬所借之被告劉德富名義
    之支票，均有兌現。此外，亦無證據證明被告黃蘭於本件
    借款以上揭12張支票擔保借款時，即已存有不兌現上開12張
    支票之意思。是被告黃蘭於偵查中所辯：「…票也是告訴
    人向我要的，我有跟告訴人講過，我沒有客票，這些票是我
    跟朋友借的，因為我都有按期給他利息，所以他願意收」等
    語，並非全無可採。是本件原檢察官已詳查事實，並於不起
    訴處分書詳述依聲請人與被告黃蘭間歷年之資金借貸及開
    票情形，尚難認被告黃蘭於借款之初，有何施用詐術行為
    及不法所有意圖，而原檢察官之認定，並無違背經驗法則、
    論理法則或其他證據法則之情形。聲請人執前詞聲請交付審
    判，尚屬無據。
四、綜上所述，臺灣高雄地方法院檢察署檢察官99年度偵緝字第
    1821號、99年度偵緝字第2161號不起訴處分及台灣高等法院
    高雄分院檢察署99年度上聲議字第2046號處分書，已詳述其
    認定所憑證據及理由，而上開不起訴處分書及處分書理由所
    憑之事證，復經本院調閱前開卷證核閱無訛，採認事實均確
    有所據。另上開不起訴處分書、處分書之理由，其認事用法
    亦無何違背經驗法則、論理法則或其他證據法則之情事，本
    院認本件並無不利被告且足以動搖原偵查檢察官事實認定及
    處分決定之事證未經檢察機關調查或斟酌，或不起訴處分書
    所載理由違背經驗法則、論理法則或其他證據法則等得據以
    交付審判之事由存在，聲請人即告訴人猶以上開情詞提起本
    件交付審判，指摘原不起訴處分及駁回再議聲請之理由不當
    ，為無理由，應予駁回。
五、依刑事訴訟法第258條之3第2項前段裁定如主文。
中    華    民    國    99    年    12    月    16    日
                  刑事第二庭    審判長法  官  李政庭
                                      法  官  柯彩燕
                                      法  官  施盈志
以上正本證明與原本無異。
不得抗告。
中    華    民    國    99    年    12    月    16    日
                                      書記官  林雅婷

司法院資訊處製作；財團法人民間司法改革基金會備份。
